臺灣高等法院刑事判決　　　　　　　　94年度上訴字第2887號
　　上　訴　人　臺灣板橋地方法院檢察署檢察官
　　被　　　告　甲○○
　　指定辯護人　本院公設辯護人　郭書益
上列上訴人因被告偽造有價證券等案件，不服臺灣板橋地方法院
93年度訴字第404號，中華民國94年6月16日第一審判決（起訴案
號：臺灣板橋地方法院檢察署92年度偵續字第 209號），提起上
訴，本院判決如下：
    主  文
上訴駁回。
    理  由
一、公訴意旨略以：被告甲○○與告訴人乙○○原係夫妻關係，
    竟基於意圖供行使之用之概括犯意，自民國（下同）88年 2
    月某日起至89年 7月25日止，均在不詳地點，連續盜用告訴
    人開設於臺北縣樹林市農會信用部第 000000000號支票存款
    帳戶、平日置於住處某抽屜內之印章，用以偽造告訴人所簽
    發，以上開農會信用部為付款人，票號FA0000000號至第000
    0000號之支票10紙，而分別交付予葉慧美、陳宜玫及田文生
    等人使用。被告復基於為自己不法之所有及供行使之意圖，
    承前同一犯意，而(1)先後於88年8月3日、89年 2月15日及同
    年 7月25日，至位在臺北縣樹林市鎮○街77號上開農會，連
    續出示告訴人前述印章，並將該印章盜蓋於上開農會申領空
    白支票簿備查簿之領用人簽章欄內，且未表明代理之旨，致
    上開農會不知情之承辦人員陷於錯誤，誤以為其係告訴人本
    人或經合法授權之代理人，而先後交付票號 FA0000000號至
    第0000000號、票號FA0000000號至0000000號、票號FA00000
    00號至第0000000號空白支票簿3本，足生損害於告訴人及上
    開農會；(2)分別於89年12月30日及90年 1月15日，均在不詳
    地點，多次盜用告訴人前述印章，偽造告訴人所簽發，皆以
    上開農會信用部為付款人，票號分別為FA0000000、FA00000
    00、FA0000000，票面金額各為新臺幣（下同）500,000元、
    1,000,000元、1,000,000元之支票3紙，並繼於89年4月某日
    ，在臺北縣樹林市○○街91巷1弄8號，將該等支票交予謝淑
    玲，以清償其積欠謝淑玲之借款債務。嗣於90年 4月間，因
    上開支票持有人謝淑玲、魏德文等人催討票款，告訴人始悉
    上情，因認被告涉犯刑法第201條偽造有價證券罪、第216條
    、第210條行使偽造私文書罪及第339條第1項（起訴書誤載
    為第339條）詐欺取財等罪嫌。
二、按犯罪事實應依證據認定之，無證據不得認定犯罪事實；又
    不能證明被告犯罪者，應諭知無罪之判決，刑事訴訟法第15
    4條第2項、第301條第1項分別定有明文。而告訴人之告訴，
    係以使被告受刑事訴追為目的，是其陳述是否與事實相符，
    仍應調查其他證據以資審認；又刑事訴訟上證明之資料，無
    論直接或間接證據，均須達於通常一般之人均不致有所懷疑
    ，而得確信其為真實之程度，始得據為有罪之認定，若其關
    於被告是否犯罪之證明未能達此程度，而有合理懷疑之存在
    ，致使無從形成有罪之確信，根據「罪證有疑，利於被告」
    之證據法則，即不得遽為不利被告之認定（最高法院52 年
    台上字第1300號、76年台上字第4986號判例參照）。再者，
    刑法第201條第1項之偽造有價證券罪，所稱「偽造」乃指無
    權制作有價證券之人，假冒他人名義，或逾越有制作權人授
    權範圍，而制作外觀上具有價證券形式之虛偽證券之行為而
    言。至於已否得有適法之授權，或有無逾越、逸脫授權範圍
    ，而制作該有價證券，則不以明示之授權（書面或口頭）為
    判定其有無適法權源之唯一準據；因偽造有價證券罪，係侵
    害社會法益之罪，為使具有社會公共信用性格之票據類有價
    證券持有人，得獲應有之保障，以維交易安全及社會公共信
    用，是以票據上名義人對於知悉無權制作有價證券之人，實
    施制作有價證券犯行，仍不為阻止而放任其此項實施制作有
    價證券之默認行為者，亦應包括的視之為默示之授權行為（
    最高法院82年度台上字第6384號判決意旨參照）。
三、本件公訴人認被告涉犯上開罪嫌，係以被告坦承開立系爭支
    票及持告訴人印章領用空白支票簿3本使用等情，且參酌告
    訴人之指訴，及證人謝淑玲、陳鈺蕙、陳春萬之證詞，並有
    系爭支票存根簿3本、放款交易明細表1份、存證信函1件、
    錄音帶2捲、土地登記聲請書1件、土地銀行授信約定書1份
    等附卷可佐，足認告訴人乃係自己保管印章及支票簿，從未
    授權被告簽發系爭支票，為其主要論據。然訊據被告則堅決
    否認有上開犯行，辯稱：伊開票時有經過告訴人的同意，伊
    前後開了100多張票，告訴人都不過問家中的事，連他要使
    用支票，都是叫伊開票，伊並沒有偷開告訴人之支票，伊簽
    發支票係經過告訴人事前概括授權，並沒有偽造有價證券，
    伊於88年8月3日、89年2月15日、89年7月25日分別向臺北縣
    樹林市農會領用共3本支票簿，也經過告訴人的同意等語。
四、經查：被告對於在上開時、地簽發系爭支票及持告訴人印章
    領用空白支票簿 3本使用等情，均坦承不諱，核與告訴人指
    述之客觀情狀相符，並有支票存根簿3本、帳戶交易明細表1
    份、系爭支票正反面影本60餘紙（以上見偵緝字第285號卷
    第40至67頁、第78至80頁證物袋內）及票據使用狀況查詢表
    1份（見原審卷第88頁）附卷可稽，應堪信實。故雙方對本
    件之爭點，係在被告領用上開支票簿及簽發系爭支票是否經
    過告訴人之授權？而本院經審酌全卷事證，仍認被告應係受
    告訴人默示授權而有上開行為，茲詳述如后：
    (一)告訴人雖始終否認有授權行為，惟查被告領用上開支票簿
      及簽發系爭支票之時間，均係在其與告訴人婚姻關係存續
      期間，處於夫妻同財共居之狀態，有上開系爭支票正反面
      影本、票據使用狀況查詢表及90年5月2日離婚協議書附卷
      可參。而參諸被告於偵、審時迭次供稱：告訴人於81年初
      向臺北縣樹林市農會申請支票後，大部分支票即係由伊填
      寫簽發等語（見偵緝字285號卷第21頁、偵續字第209號卷
      第51頁反面、原審卷第25頁、第117至118頁、第184頁、
      本院94年10月4日審判程序筆錄）；另告訴人於原審審理
      時亦稱：「（在第1本到第4本支票，被告有無使用過？）
      有，伊有叫她開，因為伊跑車需要」、「（第4本支票）
      伊同意被告簽發的或是伊自己開立的共40張，從（FA3045
      5）41之後才是被告偷開的。（卷附資料第4本支票，哪些
      是你簽發？哪些是被告簽發的？）伊開的有（FA3045）50
      2、503、504、532、535、536、537、538、539、540，被
      告開的有（FA3045）506、507、508、510、511、512、51
      4、515、516、518、519、520、522、523、524、526、52
      7、528、530、531、534‧‧‧」等語（見原審卷第152頁
      、第156頁），足認被告自告訴人所指其於88年7月間起未
      經授權簽發系爭支票前，即已習常性、多次以告訴人名義
      簽發支票。再衡酌證人即渠等女兒陳鈺蕙於原審審理時亦
      結證稱：從小到大家中經濟來源，之前係伊父親開砂石車
      ，後來沒開砂石車後，伊父親沒有工作，伊母親回苗栗開
      自助餐店，自助餐店沒開後，父母親一起開檳榔攤、KTV
      ，開KTV時錢都是伊母親在管，伊父親開砂石車時，錢也
      是伊母親給的，家中及店的開銷都是伊母親在處理等語（
      見原審卷第116頁），而依卷附之帳戶交易明細表所示（
      見偵緝字第285號卷第41頁），告訴人上開所指由其或授
      權被告簽發之支票，亦均係「發票日」到期前由被告電匯
      所需款項入該帳戶以供兌現，足認被告當時確擔負其家庭
      經濟開銷及相關處置，則被告前開辯稱伊於81年初起，即
      多係由伊簽發支票等語，尚屬有據。
    (二)告訴人於偵查時雖復指稱：「88年2月間，伊不使用支票
      以後，即曾告誡田（淑容）不要再開支票，當時伊弟在場
      有聽到云云（見偵續字第209號卷第53頁）；惟此與證人
      即告訴人胞弟陳春萬於原審審理時結證稱：伊於87年中聽
      到乙○○對被告說他的支票不要用，要廢掉云云（見原審
      卷第120頁），兩者陳述顯然歧異，已有瑕疵可指。嗣告
      訴人於原審審理時雖附和證人陳春萬之證詞而改稱：伊支
      票使用到88年1月18日，於87年間伊有告訴被告不要再使
      用云云（見原審卷第155頁），然此又與告訴人前開坦承
      被告經伊授權簽發FA0000000、534號支票，經核對該支票
      存根，其發票日分別係87年10月6日、88年1月13日，有所
      不符。另本件案發前告訴人確無對該支票帳戶申請廢止或
      停用之情形，是不論證人陳春萬所證「支票要廢掉」，抑
      或告訴人僅稱終止被告開票之權利，均核與上揭事證相悖
      ，尚難憑信。再者，本院衡酌告訴人若欲片面終止被告開
      票之權利，通常應係源於對其理財之不信任，然告訴人始
      終未能合理說明究因何事令其突然如此為之？又倘告訴人
      果真不欲被告繼續使用其支票，何以不至臺北縣樹林市農
      會信用部辦理停止或更換支票發票人印鑑章，以阻止被告
      之使用支票？且豈會放任由其不信任之被告輕易取得該印
      鑑章，用以開立系爭支票及前往金融機構領用支票簿？舉
      凡上述，足認告訴人前稱於87年間已終止授權被告簽發支
      票云云，應係事後圖卸票據責任所致，不足採信。是本件
      被告與告訴人係同財共居之夫妻，且依上開事證及說明，
      堪認被告當時確擔負其家庭經濟開銷及相關處置，並自81
      年初告訴人申請支票之時起便習常性、多次簽發告訴人名
      義之支票，而此期間復乏積極證據足證告訴人曾通知被告
      停止使用其支票，是被告雖於偵查中坦承告訴人未明示授
      權之意（見偵續字第209號卷第52頁），然告訴人既自始
      知悉上情，仍均不為阻止而放任被告長期為此項簽發支票
      之默認行為，自應認為係默示之概括授權行為，故而被告
      基於此項默示之概括授權，簽發告訴人名義之支票，及向
      上揭農會申領空白支票，無論在主觀或客觀上，均無偽造
      有價證券（指簽發系爭支票部分）及偽造私文書（指於農
      會申領空白支票簿備查簿上蓋告訴人印章部分）之犯意及
      犯行。
    (三)又證人陳鈺蕙於原審審理時雖另證稱：伊父親從來不知道
      伊母親有使用他的支票，伊母親開票時，伊父親都不在，
      有幾次伊父親回來的時候，伊母親匆匆忙忙的將票收起來
      。又伊母親有時候會將支票藏放在伊的書桌底下云云（見
      原審卷第111至117頁），似指被告未經告訴人同意，乃在
      遮掩下私自開票，然觀核證人陳鈺蕙於同一庭訊時亦證稱
      ：「‧‧‧通常伊等看到是伊母親在開票，所以伊（當時
      ）都沒有懷疑」、「（為何有印象支票都是你母親在開？
      ）大概從國中、高中開始支票都是伊母親在開」、「（這
      段期間有無聽到你父親表示不能開他票？）沒有」、「（
      這個案子你認為你母親沒有經過你父親的同意而使用支票
      ，是否是案發後經你父親的強調？）有‧‧‧」等語，可
      認證人陳鈺蕙早約於其國中時期（滿12歲，未滿15歲，依
      證人陳鈺蕙為74年生，此時約為86至89年間）即慣看被告
      簽發告訴人之支票，此與被告上開辯解相符，則證人陳鈺
      蕙既未能發覺並指明跨越告訴人所稱被告未經授權簽發系
      爭支票之88年 7月間前、後之差異而有所懷疑，自難僅憑
      其經告訴人強調後之事後觀感，據為被告不利之認定。另
      本院斟酌證人陳鈺蕙於父母離婚後，仍與告訴人（即父親
      ）同住，此有其及告訴人呈報之年籍資料附卷可稽，且參
      以證人陳春萬於原審審理時亦證稱：「（最近是否常有人
      向你大哥要錢？）之前有，最近沒有。（有沒有人要查封
      他的房子？）有，房子是伊與他共買的，但買乙○○的名
      字等語（見原審卷第119至120頁），足認證人陳鈺蕙與被
      告尚非毫無訴訟上之利益衝突，則此證詞之真實性，亦堪
      疑義，益難採信。
    (四)又告訴人另具狀指稱：被告簽發予謝淑玲票號 FA0000000
      、19、20，金額分別為50萬元、100萬元、100萬元之支票
      3 紙，然該支票存根所載金額竟均為15,000元，與實際簽
      發金額相差甚大，衡情支票存根係支票使用者個人自行留
      存之記錄，以供日後查對，應無虛偽記載之必要。故若被
      告有默示授權被告簽發，被告理應如實記載，足認被告恐
      因被告日後發現而對其質疑，乃故意將存根上金額填低云
      云，然此經本院於審理時訊據被告供稱：「那是伊的習慣
      ，因那都是伊自己保管的，伊都會在存根連做個記號，自
      己看的懂就好」等語（見本院94年10月4日審判程序筆錄
      ），而本院稽以被告於偵查中供承：伊與謝淑玲有金錢往
      來，將錢一起借給別人生利息被倒了，而案發時尚積欠謝
      淑玲650萬元等語（見偵緝字第14頁反面、偵續字第31頁
      反面、第61頁）。又證人謝淑玲於偵查中雖供稱：支票係
      被告他們要蓋鐵皮屋向伊借的云云（見偵字第15432號卷
      第61頁反面），然此據被告、告訴人及證人陳春萬堅決否
      認，而告訴人並提出土地登記申請書、抵押權設定契約書
      、放款交易明細表及授信約定書款等文件（見偵續字第20
      9號卷第235至245頁），以資證明當時蓋鐵皮屋之資金來
      源，並無須向民間借貸，足認證人謝淑玲上開所述，應係
      為逃避與透過被告共同為民間借貸，可能涉及之重利罪嫌
      ，尚難採信，故此仍以被告上開陳述，應較與事實相近，
      而堪予採信。基此，核閱卷附FA0000000、19、20號支票
      票根係分別記載「5月15日15,000」、「6月15日15,000
      」、「7月15日15,000」，此恰分別與FA0000000、22、23
      號支票之發票日、票面金額相符，有上開票根、支票正反
      面影本及帳戶交易明細表附卷（見偵緝字第285號卷第44
      至45頁、第62至64頁、第79頁證物袋）可稽，且依證人謝
      淑玲於偵查中所述上開6紙支票係同時簽發交付予伊，其
      中15, 000元之支票3紙均已兌付（見偵字第15432號卷第
      61頁），此與民間借貸除開具支票擔保外，並先給付利息
      ，貸款者再將貸與款項分次給與之情狀，並無相悖之處，
      則被告在上開FA0000000、19、20號支票票根上記載相關
      利息之支出，供自己參考使用，於情無違。
    (五)又被告復具狀指稱：被告盜用該帳戶第 1紙支票之發票日
      為88年7月30日，與告訴人因轉業而於88年1月18日所簽發
      最後1紙支票相隔6個月以上，如告訴人同意被告簽發支票
      ，應在告訴人於88年1月18日簽發最後1紙支票之同時，即
      交由被告繼續簽發，不會相隔半年之久。又被告簽發之上
      開支票，第 1次提示即因存款不足遭退票，如告訴人有授
      權被告簽發，自會告知被告該帳戶內並無存款，又豈可能
      發生退票？且依告訴人之用票習慣，皆在支票存根中詳細
      註明發票日、付款日、金額，及用途或受款人，縱有時由
      被告填寫，告訴人亦會要求將上揭事項詳加記載，以供日
      後查對之用。然觀被告所盜開之支票，其支票存根記載多
      所疏漏，甚未予記載，可見自訴人支票自88年 1月28日後
      之所有支票皆為被告所盜開，確未經告訴人之授權云云（
      見本院告訴人請求上訴狀）。惟查，支票通常係應乎個人
      需求或較大金額不便付現時使用，故使用之時期，本非必
      連續為之，此觀告訴人支票簿之請領，前1、2本（均25張
      ）約7、8個月即用完，第3、4本（均50張）則分別用了2
      年6月及3年9月，且第4本自86年10月20日起至87年10月6
      日長達約1年均未使用，有票據使用狀況查詢表（見原審
      卷第88頁）及第4本支票存根附卷可稽。另參以被告家庭
      、店裡開銷均由被告處理，且依證人陳鈺蕙所述其經濟來
      源亦逐漸由告訴人開砂石車，轉移至被告單獨或與告訴人
      共同開店，已如前述，則告訴人前稱「轉業」，應即在此
      轉換之過程，是支票使用之需求及運用，當可能隨之變更
      ，故被告自此乃全面掌握告訴人支票之簽發及存根記載，
      與事理並不相悖。此外，本院復查無告訴人確曾通知被告
      停止使用該支票之積極證據，則被告在告訴人默示之概括
      授權下，仍繼續簽發告訴人名義之支票，及向上揭農會申
      領空白支票，核均無偽造之犯意及犯行。至被告嗣在支票
      存根上乃另改依其習慣填載，或被告於自88年1月18日相
      隔6個月後簽發支票，因疏未將款項存入支票帳戶，導致
      持票人第1次提示因存款不足遭退票，此均屬旁枝末節，
      殊與判斷被告有無經告訴人授權，並無相當之必然性。
    (六)告訴人於偵查中雖提出其與被告間之電話錄音譯文 1件供
      參（見偵續字第209號卷第221至224頁），姑不論該錄音
      帶是否為原始母帶，且均未經剪輯，因當事人原即可能透
      過不斷打電話設辭謀求對方呼應己方所需答案，故此項採
      證，應採嚴格證據主義，然觀諸上開電話錄音譯文內容，
      其中「告訴人問：『你去法院要怎麼說啦! 』，被告答：
      『那個我自己會說，你放心不會害你，這樣好不好! 要講
      幾百次! 』。告訴人問：『你給我偷開票你就要承認呀!
      』，被告答：『對啦! 偷開的啦，要說幾次，我就跟你說
      會承認了，你到底是要怎樣啦! 』」等語，均為情緒性之
      語句，或屬被告不耐煩的應答，或應告訴人一再要求配合
      陳述規避票據責任之可能，因均無法反應真實，自無從據
      為被告不利之認定。又告訴人於偵查中另提出其與證人謝
      淑玲、魏德文夫婦間之電話錄音譯文1件供參（見同上偵
      卷第225至228頁），惟本件為告訴人默示之概括授權被告
      簽發支票，故告訴人對被告簽發支票，既無預先為排除授
      權之約定，其是否事前知悉該原因事實，不影響上開概括
      授權之效力。
    (七)公訴意旨雖認被告連續持告訴人支票印鑑章，至臺北縣樹
      林市農會申領空白支票簿，且未表明代理之旨，致農會不
      知情之承辦人員陷於錯誤，誤以為被告係告訴人本人或經
      合法授權之代理人，而先後交付空白支票簿 3本予被告，
      此另涉犯刑法339條第1項之詐欺取財罪嫌。然查，本件被
      告與告訴人係同財共居夫妻，且被告業經告訴人默示授權
      簽發系爭支票及向農會申領支票簿使用，已如前述，是被
      告並無就被「授權」乙節，向農會承辦人員施用詐術，使
      其陷於錯誤之情形。此外，本院亦查無被告有其他虛構事
      實，詐騙農會承辦人員之行為，故要難以刑法詐欺罪名相
      繩。
    綜上所述，因告訴人確有默示授權被告簽發系爭支票及及向
    上揭農會申領空白支票，故無論在主觀或客觀上，被告均無
    偽造有價證券、偽造文書及詐欺取財之犯意及犯行，應堪予
    認定。
五、原審以不能證明被告犯罪，諭知被告無罪之判決，於法核無
    違誤，檢察官循告訴人所請執前詞指摘原判決不當，為無理
    由，應予駁回。
據上論斷，應依刑事訴訟法第368條，判決如主文。
本案經檢察官鄭富銘到庭執行職務。
中　　華　　民　　國　　94　　年　　10　　月　　18　　日
　　　　　　　　　刑事第二庭審判長法　官  蔡長溪
　　　　　　　　　　　　　　　    法　官  張傳栗
　　　　　　　 　 　　　　　　　　法　官  陳春秋
以上正本證明與原本無異。
如不服本判決，應於收受送達後十日內向本院提出上訴書狀，其
未敘述上訴之理由者並得於提起上訴後十日內向本院補提理由書
（均須按他造當事人之人數附繕本）。
                                  書記官  李家敏
中　　華　　民　　國　　94　　年　　10　　月　　19　　日
